最高法院刑事判決　　　　　　一○○年度台上字第四四五○號
上　訴　人　沈江田
選任辯護人　邱一偉律師
上列上訴人因殺人案件，不服台灣高等法院花蓮分院中華民國一
○○年六月二十四日第二審更審判決（一○○年度上重更(一)字第
一號，起訴案號：台灣花蓮地方法院檢察署九十九年度偵字第一
六三○號），提起上訴，及原審依職權逕送本院審判，本院判決
如下：
    主  文
原判決撤銷，發回台灣高等法院花蓮分院。
    理  由
本件原判決認定上訴人沈江田與張琍瑩為夫妻，謝金媛係張琍瑩
之母。沈江田、張琍瑩相處不睦，張琍瑩原居住台北縣汐止市，
因上訴人曾多次限制其自由，且不斷以電話控制其行蹤，精神受
到壓迫，乃拒絕隨同上訴人返回雲林縣斗南鎮居住，並遷居花蓮
縣吉安鄉○○村○○○街二十三號與其母謝金媛同住。上訴人心
生怨恨，於民國九十九年三月二十日中午，自雲林縣住處駕駛小
客車至花蓮縣吉安鄉「益昌五金行」購買菜刀一把，復於同日十
八時許，駕車至張琍瑩住處外埋伏等候。迨同日十八時四十五分
許，見張琍瑩返家，即持上開菜刀挾藏於腋下驅前理論，謝金媛
見狀，將上訴人推阻門外，並將玻璃鋁門上鎖欲報警，上訴人因
而兇性大發，將鋁門玻璃踢破，強行侵入屋內（毀損及侵入住宅
部分業經判決確定），基於殺人之犯意，先持上開菜刀朝謝金媛
頭、肩、頸部連砍十數刀後，再於張琍瑩欲奪門逃出求救之際，
另基於殺人之犯意，亦持該菜刀追砍張琍瑩肩、頸、胸、腹部十
數刀，致謝金媛、張琍瑩均因傷重失血死亡。上訴人見謝金媛、
張琍瑩倒臥血泊，遂畏罪自殘，持上開菜刀朝自身左手肘、頸部
砍殺成傷亦倒臥現場，嗣經鄰居黃雲龍發覺報警查獲等情。因而
維持第一審關於論處上訴人殺人二罪部分之判決（均處死刑、褫
奪公權終身），駁回其在第二審之上訴，固非無見。惟查：(一)我
國於民國九十八年四月二十二日制定之公民與政治權利國際公約
及經濟社會文化權利國際公約施行法，於同年十二月十日施行，
依上開施行法第二條、第三條分別規定：兩公約所揭示保障人權
之規定，具有國內法之效力，其中公民與政治權利國際公約第六
條第一項明定：人人皆有天賦之生存權，任何人不得無理剝奪。
而死刑之剝奪生命，具有不可回復性。且現階段之刑事政策，非
祇在實現以往應報主義之觀念，尤重在教化之功能，立法者既未
將殺人罪之法定刑定為唯一死刑，並將無期徒刑及十年以上有期
徒刑列為選科之項目，其目的即在賦予審判者能就個案情狀，審
慎斟酌，俾使尚有教化遷善可能之罪犯保留一線生機。故法院對
於泯滅天性，窮兇極惡之徒予以宣告死刑之案件，除應於理由內
就如何本於責任原則，依刑法第五十七條所定各款審酌情形，加
以說明外，並須就犯罪行為人事後確無悛悔實據，顯無教化遷善
之可能，以及從主觀惡性與客觀犯行加以確實考量，何以必須剝
奪其生命權，使與社會永久隔離之情形，詳加敘明，以昭慎重。
原判決論處上訴人殺人二罪罪刑，均處死刑、褫奪公權終身，固
於理由欄說明：「被告與被害人張琍瑩為夫妻關係，本應具有相
當之情感基礎，二人間雖有爭吵，但並無任何重大怨隙……被害
人謝金媛為被告岳母，其對被告縱有不滿之態度，阻止被告對張
琍瑩之言語或舉動之騷擾，合乎人情，亦難謂有何深仇大恨……
其預先購置殺人工具之菜刀……奪走被害人二人生命，慘絕人倫
、泯滅人性……顯非單純情緒管理不佳所能蔽之，被告顯為暴戾
之人……其心態偏差，非良善之人，自難因無前科紀錄，即遽謂
其非窮兇惡極之徒；另被告犯後即當場以同把菜刀割腕、自刎…
…惟被告之自殘行為，無非為畏罪之舉。再者，被告於法庭中態
度自若，絲毫未見內心真誠悔悟之神態……是其所稱：後悔、對
不起被害人家屬云云，是否因其知本件犯行已無所遁形，而純為
求減輕刑責之詞，殊值懷疑……迄今被告對於被害人家屬毫無分
文賠償，並表示沒有和解計畫……徒以要求其母代其子向法院為
拋棄繼承之方式資為虛應，足見所思、所為，在在均僅圖減輕刑
責，已難見有何真心悔悟之情……綜上，第一審認被告泯滅人性
、罪無可恕，矯治已不可期，權衡罪責，倘不處以極刑而與社會
永久隔離，將無從儆惕後傚、維護社會安全」等語（見原判決理
由貳、四(二)之2 ）。但上訴人素無前科，行兇後即當場以同把菜
刀割腕、自刎，造成左手切割傷併肌腱、正中神經及橈動脈斷裂
、左手背切割傷併肌腱斷裂、右頸部多重撕裂傷併肌肉損傷，有
財團法人佛教慈濟綜合醫院診斷證明書在卷可稽（第一審卷第四
五頁），如非鄰居及早發現，送醫急救得宜，早已喪命，足見其
死意甚堅，似以「自殺謝罪」、「以死贖罪」方式表示最深之懺
悔，原審謂其並無悔意，並認其自殘行為係「畏罪之舉」，所為
論斷，殊與一般經驗法則有違。且上訴人於警詢及偵查中即已表
明：「我很後悔、我太衝動了」，於審判中亦一再聲稱：「我殺
人我不對，對不起對方，對不起他們」、「我知道錯了」、「希
望再給我一次機會，彌補過錯」等語（第一審卷第一三一頁、原
審卷第一一三頁，原審更一卷第一五三頁），自始至終均已表達
其懺悔之意，難謂全無悛悔實據，而無教化遷善之可能。原判決
卻謂：「顯無再教化之可能、矯治已不可期」，亦與卷證資料不
相適合，案關極刑重典，原判決未斟酌上開公民與政治權利國際
公約及經濟社會文化權利國際公約之精神，詳敘非剝奪上訴人天
賦生存權不可之理由，並有判決理由不備之違法。(二)刑事科刑判
決旨在實現刑罰權之分配正義，故法院對有罪被告之科刑，應符
合罪刑相當之原則，使輕重得宜，罰當其罪，以契合社會之法律
感情，此所以刑法第五十七條明定科刑時應審酌一切情狀，尤應
注意該條所列十款事項以為科刑輕重之標準。所謂「一切情狀」
係指該條所列十款事項以外其他與被告犯罪有關之各種事實情況
與因素而言。第一審依職權囑託花蓮醫院就上訴人於犯罪行為時
精神狀況為鑑定，經該院鑑定結果顯示：「被告意識清楚、注意
力佳、言語切題連貫、思考流程正常、無怪異妄想內容、知覺正
常、無視幻覺或聽幻覺、對人時地定向感正常、記憶力正常；心
理測驗結果顯示：整體智商（FIQ）74分、語言表達能力（VIQ）
76分、操作行為能力（PIQ ）72分，雖智力偏低但均未達法定輕
度智能障礙程度（IQ：70以下）；綜合論述：被告無精神疾病，
為邊緣性智能個案，情緒管理能力不佳，辨識其行為違法之能力
正常，但依其辨識而行為之能力，在強烈情緒影響下時，會較一
般人減少」等情，有花蓮醫院精神鑑定報告書在卷可稽。因而認
定上訴人於本件行為時並無刑法第十九條所定「精神障礙或其他
心智缺陷」情形，而未予減輕其刑，固非無據。第上訴人整體智
商僅（FIQ）74分、語言表達能力亦僅（VIQ）76分、操作行為能
力仍僅（PIQ）72分，雖均未達法定輕度智能障礙程度（ IQ：70
以下）。但已十分接近、相差無幾。該醫院亦認為上訴人為「邊
緣性智能個案」，情緒管理能力不佳，辨識其行為違法之能力正
常，但依其辨識而行為之能力，在強烈情緒影響下時，會較一般
人減少。此種事實情況乃科刑時應審酌之「一切情狀」之一。第
一審摒棄上開鑑定意見，自行論斷：邊緣性智能個案，乃「多數
暴力犯罪者之共通特質」，尚難以此認定已達智能障礙之程度，
且情緒管理能力不佳，亦不符精神障礙之標準，而係屬「暴力犯
罪者普遍化之人格特質」，原本即係刑罰所非難及預防之對象等
語（第一審判決第六、七頁）。並未敘明其所憑之依據及認定之
理由，復有判決理由欠備之違誤。原審不加糾正，置而不論，認
第一審量刑妥適，予以維持，是否符合罪刑相當原則，使輕重得
宜，罰當其罪，以契合社會之法律感情？即有再事審酌之餘地。
(三)原審另向法務部矯正署花蓮看守所調取上訴人之接見面會紀錄
，雖顯示其家人常到花蓮看守所探望，對上訴人多所支持，但由
該談話紀錄可知，上訴人除關心家人之狀況外，其餘關心者多係
本案訴訟，與其家人言談中未見其有何懺悔之言語，此有該所檢
送之接見面會紀錄一份在卷可按。因而採擇該「談話紀錄」認定
上訴人在羈押期間，仍未對其行為之不法、不當有所領悟，殊難
認其有遷善教化之可能等情。但該「談話紀錄」，係監聽人員個
人對於上訴人與其家人談話紀錄之摘要，內容寥寥數語，能否作
為上訴人「無遷善教化可能性」之依據，已屬可議。而上訴人自
警詢至偵審中一再表示懺悔，已如前述，原審卻認其非真誠悔悟
，所為證據之取捨及判斷，亦有不當。末查刑法第五十一條第八
款規定，宣告多數褫奪公權者，僅就其中最長期間執行之。第一
審判決論處上訴人殺人二罪，均處死刑、褫奪公權終身，應執行
死刑，褫奪公權終身，卻漏引刑法第五十一條第八款之法條，原
審未予指正，併有疏誤。以上或係上訴意旨所指摘，或為本院得
依職權調查之事項，應認原判決仍有撤銷發回之原因。又宣告死
刑或無期徒刑之案件，原審法院應不待上訴依職權逕送該管上級
法院審判並通知當事人。前項情形，視為被告已提起上訴。刑事
訴訟法第三百四十四條第四、五項定有明文。本件上訴人所犯殺
人罪之宣告刑為死刑，原審法院函送最高法院檢察署及本院之公
文僅略謂：「檢送沈江田殺人等上訴案件卷證，請查照辦理。一
、據沈江田不服本院一○○年上重更(一)字第一號第二審判決，於
法定期間聲明上訴，經審查認為合法……」等語，漏未記載「依
職權逕送審判」之旨（100年7月25、27日花分院祺刑禮字第1000
00855、0000000000號），其程序踐行，亦有疏漏，併此敘明。
據上論結，應依刑事訴訟法第三百九十七條、第四百零一條，判
決如主文。
中    華    民    國  一○○  年    八    月   十一   日
                      最高法院刑事第十二庭
                          審判長法官  黃  正  興  
                                法官  林  秀  夫  
                                法官  許  錦  印  
                                法官  林  瑞  斌  
                                法官  謝  靜  恒  
本件正本證明與原本無異
                                      書  記  官  
中    華    民    國  一○○  年    八    月   十五   日
                                                      K